臺灣嘉義地方法院民事判決
                                    109年度嘉簡字第613號
原      告  陳慕慈  
訴訟代理人  劉娟娟  
            張顥璞律師
            田欣永律師  
            洪懷舒律師                    
被      告  陳麗珍  


上列當事人間塗銷農育權登記事件，本院於民國110年1月19日言
詞辯論終結，判決如下：
    主      文
原告之訴駁回。
訴訟費用由原告負擔。
    事實及理由
壹、程序事項:
一、按訴狀送達後，原告不得將原訴變更或追加他訴，但請求之
    基礎事實同一者，不甚礙被告之防禦及訴訟之終結者，不在
    此限，民事訴訟法第255 條第1 項第2 款、第7 款規定甚明
    。次按訴訟繫屬中為訴訟標的之法律關係，雖移轉於第三人
    ，於訴訟無影響。前項情形，第三人經兩造同意，得聲請代
    移轉之當事人承當訴訟，同法第254 條第1 項定有明文。又
    按原告於判決確定前，得撤回訴之全部或一部。訴之撤回應
    以書狀為之。但於期日，得以言詞向法院或受命法官為之。
    以言詞所為訴之撤回，應記載於筆錄，如他造不在場，應將
    筆錄送達。訴之撤回，被告於期日到場，未為同意與否之表
    示者，自該期日起；其未於期日到場或係以書狀撤回者，自
    前項筆錄或撤回書狀送達之日起，十日內未提出異議者，視
    為同意撤回。訴經撤回者，視同未起訴，同法第262 條第1 
    項至第4 項、第263 條第1 項前段亦定有明文。查原告於起
    訴狀原列載農育權人陳麗珍，及共有之嘉義縣○○鄉○路段000
    000地號土地（下稱系爭土地）之其餘共有人即余聲港、陳
    美玲、黃祝華、林毓玲、彭筱涵、陳惠美、黃大展、黃子恬
    、黃英哲等9人（下稱余聲港等9人）為本件被告，起訴請求
    :「㈠被告余聲港等9人應立即撤銷以利用土地法第三十四條
    之一為手段，設定本人所持有番路鄉番路段477-44地號千分
    之七十五的分管土地，進行農育權、土地所有權變更等處分
    。㈡請求法院准許本人所共有持分之土地，依民法第824條聲
    請土地分割，明確各自土地的管理方式」（見本院卷一第11
    頁）。嗣於109年7月25日具狀將被告陳麗珍列為先位被告，
    將被告余聲港等9人列為備位被告，更正聲明為：「㈠先位聲
    明:被告陳麗珍應將嘉義縣○○鄉○路段000000地號土地以嘉義
    縣竹崎地政事務所登記字號109年嘉竹地字第008900號設定
    之農育權設定登記，予以塗銷。㈡備位聲明:原告與備位被告
    間所共有坐落嘉義縣○○鄉○路段000000地號土地准予如證據
    一附圖方式分割」（見本院卷二第61頁）。於本訴訟繫屬中
    ，被告陳美玲、黃祝華、彭筱涵、陳惠美、黃大展、黃子恬
    、黃英哲等7人（下稱被告陳美玲等7人）將其應有部分移轉
    登記予被告余聲港（見本院卷一第372至398頁、卷二第5至5
    3頁），被告余聲港於109年8月4日出具民事答辯狀就被告陳
    美玲等7人被訴部分聲明承當訴訟（見本院卷二第73頁），
    原告於109年9月8日調解程序期日表示無意見，並當庭撤回
    其訴請分割共有物之備位聲明及對被告余聲港及被告林毓玲
    之起訴（見本院卷二第89頁至第93 頁），經核原告所為訴
    之變更及撤回，及被告余聲港所為聲明承當訴訟部分，揆諸
    前揭規定，與法均無不合，應予准許。是被告余聲港承當訴
    訟後與被告林毓玲因原告撤回起訴，視同未起訴，脫離本件
    訴訟，僅餘被告陳麗珍為本件被告，合先敘明。
二、按當事人適格，係指當事人就具體特定之訴訟，得以自己之
    名義為原告或被告，而受為訴訟標的法律關係之本案判決之
    資格而言。故在給付之訴，若原告主張其為訴訟標的法律關
    係之權利主體，他造為訴訟標的法律關係之義務主體，其當
    事人即為適格（最高法院93年度台上字第382號判決意旨參
    照）。查兩造間請求塗銷農育權登記事件，原告既主張其為
    系爭土地共有人，被告於系爭土地上之農育權登記妨害原告
    之所有權行使，本於土地所有人之地位請求被告塗銷農育權
    設定登記，依前開說明，其當事人即為適格，先予敘明。　
貳、實體事項:
一、原告主張:
　㈠原告於107年1月10日經被告仲介，向訴外人余聲港以每坪新
    臺幣（下同）7,500元購買嘉義縣○○鄉○路段000000地號土地
    （即系爭土地）應有部分1000之75（即3000之225），並由
    被告代理余聲港簽訂上開買賣契約。該買賣契約本已記載各
    共有人買受系爭土地持分所對應得使用之土地部分，嗣全體
    土地共有人為求慎重，再行簽訂共有土地分管契約（下稱系
    爭分管契約），並向地政機關辦理登記，原告於簽訂系爭分
    管契約後，原告母親擬依分管契約所示土地開始耕種時，原
    告卻於108年4月間收受被告存證信函，陳稱系爭土地業經共
    有人多數決設定農育權予被告，原告須將其所分管使用之土
    地交與被告使用云云，惟系爭分管契約第1條約定「共有人
    等共有坐落系爭土地面積2,515平方公尺，經全體合意協議
    ，將該共有土地依照本契約而分管，各自耕作使用。」；第
    2條約定「共有人等同意將共有土地按各人持分之面積分管
    ，…全體共有人願依照前項分管所定境界，各自分管使用收
    益，並同意即日起生效」；第6條約定「…共有人處分共有物
    含設定他項權利登記、租賃行為，如需共有人之書面同意，
    且同意之内容未違背本契約，共有人不得拒絕。」，足證系
    爭分管契約為全體共有人同意為之，應屬民法第820條第1項
    所稱「契約另有約定」之情形，共有人尚不得逕以多數決終
    止系爭分管契約，變更共有物管理方法之決定。再依據物權
    具排他性，於同一不動產設定兩個互不相容之同種物權者，
    僅設定在前之物權為有效，後設定之物權當屬無效。另依民
    法第826條之1條第1項前段規定，其立法理由係為保持共有
    人間原約定或決定之安定性，賦予物權效力，故分管契約經
    登記者，有物權效力。本件系爭分管契約既已約定「各自耕
    作使用」並已登記，共有人復以多數決之方式將系爭土地設
    定農育權予被告，該農育權當與系爭分管契約之耕作目的互
    不相容，依前述規定，成立登記在先之系爭分管契約為有效
    ，後設定之被告農育權自屬無效。
  ㈡退萬步言，縱認系爭分管契約得經多數決方式變更，然原告
    基於對系爭分管契約之信賴，付出時間、勞力、金錢改良土
    地，則其他共有人竟以多數暴力將系爭土地設定農育權予被
    告，顯有害於原告權利，對原告顯失公平，且被告身為系爭
    土地買賣仲介，以原告買受系爭土地應有部分，得與其他共
    有人成立分管契約使用特定部分為由，勸誘原告買受，嗣後
    卻在明知分管契約存在情形下，設定農育權供自己使用，有
    違誠信原則，其法律行為應屬無效，原告自得依法請求被告
    將農育權設定塗銷等語。因竹崎地政事務所未查，竟允許被
    告為農育權之設定登記，原告陳情未果，與被告多次協調不
    成，爰依民法第826條之1及物權排他性原則、同法第148條
    規定，提起本件訴訟等語，並聲明：被告應將坐落嘉義縣○○
    鄉○路段000000地號土地，以嘉義縣竹崎地政事務所登記字
    號109年嘉竹地字第008900號設定之農育權設定登記，予以
    塗銷。
二、被告則以：本件原告主張塗銷農育權，應非只就被告一人訴
    訟，顯屬當事人不適格，另原告主張系爭分管契約為物權契
    約，不合於物權法定主義，且原告迄今尚未將上開土地交付
    被告，卻訛語主張被告並未耕作，倒因為果，不足為採，況
    被告依土地法第34條之1辦理農育權設定以利整筆農地管理
    使用，對其他共有人並無損害，原告主張權利濫用顯有誤會
    等語，資為抗辯，並答辯聲明：原告之訴駁回。
三、本院之判斷：
    原告主張系爭農育權設定之債權行為及物權行為，因牴觸民
    法第826條之1規定或違反誠信原則構成權利濫用，而當然自
    始絕對無效，此為被告所否認，並以前詞置辯，則本件爭點
    為系爭農育權設定之債權行為及物權行為是否合法有效?原
    告訴請被告塗銷系爭農育權設定登記，有無理由?經查：
　㈠原告主張於107年1月10日向訴外人余聲港購得系爭土地應有
    部分225/3000，於107年3月16日以買賣為原因辦畢所有權移
    轉登記，有原告提出之系爭土地第一類土地登記謄本及地籍
    圖謄本為證（見本院卷一第170頁）。又系爭土地由全體共
    有人於107年1月10日簽立系爭分管契約，並於107年2月21日
    申請共有物分管登記。108年間，除原告外之其餘共有人即
    訴外人余聲港等9人於108年12月15日就系爭土地之全部與被
    告簽立農育權契約，於109年3月19日辦理農育權登記，存續
    期間108年8月2日至128年8月1日，權利範圍全部1分之1，地
    租每年2萬4千元，並有本院調閱之嘉義縣竹崎地政事務所10
    9年5月27日嘉竹地登字第1090002377號函送之土地第一類登
    記謄本、地籍圖、歷次異動索引及107年2月21日嘉竹地字第
    6770號、第6780號、109年3月17日嘉竹地字第89號登記資料
    附卷可參（見本院卷一第196至344頁），且為被告所不爭執
    ，此部分事實堪信為真實。
  ㈡按共有土地或建築改良物，其處分、變更及設定地上權、農
    育權、不動產役權或典權，應以共有人過半數及其應有部分
    合計過半數之同意行之。但其應有部分合計逾三分之二者，
    其人數不予計算，土地法第34條之1第1 項定有明文。又部
    分共有人依上述規定出售共有物，對他共有人而言，仍為出
    賣其應有部分，僅同意處分之共有人有權處分而已（最高法
    院78年度第12次民事庭會議決議㈠意旨參照）。上述規定係
    為解決共有土地或建築改良物之處分等行為，不能獲得全體
    共有人同意之事實上困難，乃賦與有一定應有部分比例之部
    分共有人，對共有物之全部有直接處分之權，立法理由乃為
    促進土地之有效利用，使少數共有人得基於法律之規定處分
    共有之全部土地，旨在促進社會資源之有效利用。此種處分
    權乃係基於實體法規定而發生，處分共有物雖非共有人全體
    ，亦屬有權處分。查訴外人余聲港等9人於108年12月15日與
    被告簽立農育權契約，同意設定農育權，其等之共有人人數
    過半數，應有部分比例已逾三分之二，則訴外人余聲港等9
    人與被告間就系爭土地訂立之農育權設定契約之債權行為及
    物權行為，合於前開法條規定，依法均屬有效。原告主張農
    育權設定之債權行為及物權行為均無效，礙難採信。從而，
    原告訴請塗銷系爭農育權設定登記，並無理由。
　㈢原告固主張依民法第826條之1經登記之分管契約效力得以對
    抗被告，分管契約物權化效果，致使後設定之農育權無法併
    存而歸於無效云云，惟民法第826條之1規定「於登記後對於
    應有部分之受讓人或取得物權之人，具有效力」，係依據司
    法院釋字第379號解釋分管契約債權物權化之意旨，就共有
    物「應有部分」之受讓人或取得物權之人應否受讓與人所訂
    分管契約之拘束所設之規範，查系爭土地共有人即訴外人余
    聲港等9人及被告間就系爭土地訂立之農育權設定契約及物
    權行為，既依土地法第34條之1規定取得多數共有人之同意
    ，均屬有權處分而有效，則被告本於前開有權處分已取得系
    爭土地之農育權，非與原告共有系爭土地，本件已與民法第
    826條之1規定或司法院釋字第349解釋意旨無涉。原告據此
    訴請塗銷系爭農育權設定登記，並無所據，不應准許。
　㈣原告又主張本件恐有違反誠信原則之權利濫用情形，惟按權
    利之行使，不得違反公共利益，或以損害他人為主要目的；
    行使權利，履行義務，應依誠實及信用方法。民法第148條
    定有明文。權利之行使，是否以損害他人為主要目的，應就
    權利人因權利行使所能取得之利益，與他人及國家社會因其
    權利行使所受之損失，比較衡量以定之。倘其權利之行使，
    自己所得利益極少而他人及國家社會所受之損失甚大者，非
    不得視為以損害他人為主要目的，此乃權利社會化之基本內
    涵所必然之解釋。又所謂誠實信用之原則，係在具體的權利
    義務之關係，依正義公平之方法，確定並實現權利之內容，
    避免當事人間犧牲他方利益以圖利自己，自應以權利人及義
    務人雙方利益為衡量依據，並應考察權利義務之社會上作用
    ，於具體事實妥善運用之方法。查訴外人余聲港等9人與被
    告間依土地法第34條之1規定就系爭土地設定農育權，被告
    依法取得農育權，並未逾越必要之範圍，並非專為損害原告
    之權利，核屬各自權利之正當行使，自難認係權利濫用。原
    告此部分主張，亦無依據，不應准許。
四、綜上所述，原告依民法第826條之1等規定，訴請被告將坐落
    嘉義縣○○鄉○路段000000地號土地，以嘉義縣竹崎地政事務
    所登記字號109年嘉竹地字第008900號設定之農育權設定登
    記，予以塗銷，為無理由，應予駁回。
五、本件事證已臻明確，兩造其餘攻擊防禦方法及所提證據，經
    本院審酌後，認均於判決結果不生影響，爰不逐一論敘。
六、訴訟費用負擔之依據：民事訴訟法第78條。
中　　華　　民　　國　　110 　年　　2 　　月　　2 　　日
                  臺灣嘉義地方法院嘉義簡易庭
                                  法  官　羅紫庭
以上正本係照原本作成。
如對本判決上訴，須於判決送達後20日內向本庭（嘉義市文化路
308之1號）提出上訴狀（均須按他造當事人之人數附繕本）。如
委任律師提起上訴者，應一併繳納上訴審裁判費。
中　　華　　民　　國　　110 　年　　2 　　月　　2 　　日
　　　　　　　　　　　　          書記官　葉昱琳